臺灣高等法院臺中分院民事判決　　　　　 95年度上字第300號
上　訴　人　甲○○
　　　　　　　　　　　號
訴訟代理人　王上律師
被上訴人　　子○○
　　　　　　丑○○
　　　　　　　　　　　號
　　　　　　寅○○
　　　　　　丁○○○
　　　　　　己○○
　　　　　　卯○○
　　　　　　丙○○
　　　　　　壬○○
　　　　　　辰○○
　　　　　　乙○○
　　　　　　癸○○
　　　　　　辛○○
上列12人共同
訴訟代理人　王勝和律師
複代理人　　庚○○　　住苖栗縣竹南鎮○市路○段56號
上列當事人間確認通行權存在等事件，上訴人對於中華民國95年
6月21臺灣苗栗地方法院94年度訴字第323號第一審判決提起上訴
，本院於中華民國96年4月4日言詞辯論終結，判決如下：
    主  文
上訴駁回。
第二審訴訟費用由上訴人負擔。
    事實及理由
壹、程序方面：
一、按「訴狀送達後，原告不得將原訴變更或追加他訴，但有下
    列各款情形之一者，不在此限：一被告同意者。．．．七不
    甚礙被告之防禦及訴訟之終結者。被告於訴之變更或追加無
    異議，而為本案之言詞辯論者，視為同意變更或追加」，民
    事訴訟法第255條第1項第1、7款，第2項分別定有明文。經
    查，本件第一審起訴之原告為友鴻公司、鄭兆傑、丑○○、
    鄭瑞亞、丁○○○、己○○等6人，嗣於民國94年11月24日
    追加丙○○、卯○○、壬○○、辰○○、乙○○、癸○○、
    劉益勝等7人為原告（見原審卷(一)第149頁，下稱追加原告7
    人），上訴人於94年11月30日在原審言詞辯論期日經詢問以
    ：「對原告追加原告七人有無意見？」時，其訴訟代理人答
    以：「無意見。陳述如答辯狀（提出答辯狀，繕本交對造收
    受）」等語，而該份答辯狀中並無對追加原告7人提出異議
    等情，有筆錄及答辯狀在原審卷可稽（見原審卷(一)第180、
    182頁），且上訴人在原審已為本案之言詞辯論，依上開條
    文規定，對被上訴人在原審追加原告7人視為同意。再在原
    審之追加原告7人其起訴理由原即詳載在起訴狀中（詳後述
    ），是對於上訴人在原審之防禦及訴訟之終結，亦不甚妨礙
    ，依前開法條第1項第7款、第2項規定，上開追加自應予准
    許，原審因而准予追加原告7人，核無不合。
二、再本件訴訟標的價額為新台幣（下同）2,231,040元（計算
    式：16,000元〔系爭547之2地號土地土地公告地價〕×139.
    44平方公尺〔通行面積〕＝2,231,040元）一節，為兩造在
    本院所不爭執（見本院卷第137頁），第一審之訴訟費用23,
    176元，亦經繳納在案，有收據二紙在原審卷為證（見原審
    卷第4頁反面）。上訴人抗辯原審裁判費用是由友鴻公司繳
    納，被上訴人12人在原審並未繳納裁判費，本件起訴不合法
    等語，惟本件原起訴之原告人數雖僅有友鴻公司等6人，然
    其起訴狀內已明：「事實及理由：一、．．．嗣李美鈴於
    民國九十二年十月二十日乃將上開土地之一部分即547-4轉
    售予代表原告之鄭兆傑．．，並於九十二年十一月十三日登
    記為原告公司．．．原告於九十四年於該地興建12棟房屋並
    同時將其上之土地及建物出售予子○○等十二人，雖辦理登
    記完畢，．．惟因部分工程尚未完工故未交屋於買受人，預
    定於九十四年四月十五日交屋。．．．三、．．本件被告違
    反其予第三人余超群之利益第三人契約，妨礙其所承諾將土
    地提供系爭547-4買受人即原告之權利致原告無法依約完工
    ，並將房屋點交予買受人，恐造成原告對消費者無法交屋所
    致違約之重大損失，故原告乃聲請供擔保立即拆除該圍籬並
    請求容忍通行之義務。另．．．本件五四七三、五四七之二
    均自五四七分割，．．故被告亦有容忍通行之義務。．．．
    五、本件原告丑○○等五人已九十四年六月一日經友鴻建設
    股份有限公司將所承買之土地及房屋點交完畢，故對被告有
    請求行之權利。．．．證一號：頭份鎮○○段後庄小段547-
    3、547-4、547-5、547-6、547-7、547-8、547-9、547-10
    、547-11、547-12、547-13、547-14、547-15、547-16、54
    7-3土地登記簿謄本乙份。92年11月4日地籍圖謄本．．」等
    語（見原審卷第3頁反面、第4頁），已併載明追加原告7人
    之相關起訴事實，並提出追加原告7人所有之土地地籍圖謄
    本為證，足認追加原告7人請求確認通行權之事實原即詳載
    在起訴狀內，僅因起訴當時尚未交付完畢，致不及列入為原
    告（見原審卷第149頁追加暨準備書(二)狀），並於交付土地
    及房屋予追加原告7人後，再追加其7人為原告，是並無應再
    補繳裁判費問題，亦非起訴不合法範疇，上訴人所辯，實無
    可採。
三、按確認之訴非上訴人有即受確認判決之法律上利益者，不得
    提起。所謂即受確認判決之法律上利益，係指法律關係之存
    在與否不明確，上訴人主觀上認其在法律上之地位有不安之
    狀態存在，且此種不安狀態，能以確認判決將之除去者而言
    ，若縱經法院判決確認，亦不能除去其不妥之狀態者，即難
    認有受確認判決之法律上利益（最高法院52年度台上字第12
    40號判例參照）。經查，本被上訴人主張其對上訴人所有之
    系爭547之2地號土地有通行權存在之事實，業經上訴人否認
    ，上訴人並曾設置障礙物阻撓被上訴人通行系爭547之2地號
    土地，是被上訴人對於系爭547之2地號土地是否得享有通行
    權，確因上訴人之爭執而陷於不安，且此一不安狀態可以法
    院之確認判決除去之，故被上訴人提起本件確認之訴，自有
    即受確認判決之利益，上訴人抗辯被上訴人無受本件確認之
    訴之法律上利益，不得提起本件確認之訴，自屬無據。
貳、實體方面：
一、被上訴人主張：
(一)、(1)上訴人於83年8月25日將其所有坐落苗栗縣頭份鎮○○段
    後庄小段547之3地號土地出售予第三人余超群，並於不動產
    買賣契約書第13條約定：「本件買賣標的物前方8M預定道路
    （即同小段547之2地號）乙方（即上訴人）同意無償提供本
    約標的物買受人永久通行使用。」之利益第三人約定。上訴
    人所有上開547之3地號土地賣給訴外人余超群但移轉登記為
    余超群之配偶即訴外人李美鈴所有。李美鈴再將同小段547
    之4地號（分割自同小段547之3地號、面積221平方公尺）賣
    予被上訴人鄭兆傑但於92年11月13日移轉登記為友鴻建設股
    份有限公司（下稱友鴻公司）所有。其後547之4地號再分割
    出同小段547之4至547之16地號等13筆土地。被上訴人友鴻
    公司於94年間於前開13筆土地上興建12棟房屋，並將土地及
    其上之建物出售予主文第一項所示之被上訴人子○○等12人
    （下稱被上訴人子○○等12人，上開13筆土地之所有權登記
    情形如兩造不爭執事項第一項所載）。
  (2)按民法第269條第1項規定，以契約訂定向第三人為給付者，
    要約人得請求債務人向第三人為給付，其第三人對於債務人
    ，亦有直接請求給付之權。本件上訴人阻礙被上訴人等人通
    行系爭547之2號土地，已違反前揭不動產買賣之利益第三人
    契約。又依民法第789條第1項規定，因土地一部之讓與或分
    割，致有不通公路之土地者，不通公路土地之所有人，因至
    公路，僅得通行受讓人或讓與人或他分割人之所有地，而本
    件547之2及547之3號土地，均自同小段547號土地分割而來
    ，被上訴人子○○等12人所共有之同小段547之6號土地，即
    為社區之出入大門，以上訴人所有547之2號土地為唯一出入
    通道，依附圖一所示，同小段547之4、547之5、547之7、54
    7之9、547之10、547之11、547之12號土地亦均以上訴人所
    有547之2號土地為唯一對外通行之道路，亦均為袋地。至於
    同小段547之8、547之13、547之14、547之15、547之16等筆
    土地其相鄰之同小段558之35地號土地為水利地，不得供通
    行之用，故亦同屬袋地，而須通行系爭547之2號土地。故上
    訴人有容忍被上訴人等人通行之義務。況系爭547-2號土地
    為竹南頭份都市○○○○道路預定用地，上訴人阻礙被上訴
    人等人之通行，洵屬權利濫用。被上訴人為此訴請判決如聲
    明所示。
  (3)上訴人雖辯稱伊與訴外人余超群就同小段547-3地號所為買
    賣契約，因訴外人戊○○沒有代理收受價金的權利，戊○○
    也沒有將收到的價金交給上訴人，上訴人得依債務不履行的
    規定而合法解除該買賣契約等語。然因戊○○為前揭不動產
    買賣契約之介紹人，依被上訴人所提不動產買賣契約書影本
    所載，83年10月1日由戊○○代理收受尾款，並由戊○○簽
    名於契約之上。而證人即負責該不動產買賣契約事宜之代書
    王志郎亦到庭證稱伊為契約書之起草人、戊○○為介紹人，
    戊○○並代收尾款（含戊○○之佣金在內）等語，足認戊○
    ○確為上訴人之合法代理人。衡情，若戊○○無代理權，上
    訴人應不致事隔11年餘、友鴻公司聲請前述假處分後，才於
    94年5月3日發函予買受人余超群，表示未收到尾款欲解除前
    開買賣契約。
  (4)爰求為命確認被上訴人就上訴人所有坐落苗栗縣頭份鎮○○
    段後庄小段第547之2地號如附圖一所示Ａ部分、面積139.44
    上訴人通行之物之判決（原審判決確認被上訴人子○○等12
    人就上開547-2地號土地如附圖一A部分、面積139.44平方公
    尺土地有通行權存在，上訴人在前項通行範圍內不得設置障
    礙物或其他妨礙、阻撓被上訴人通行之物之判決，並駁回被
    上訴人子○○等12人其餘之訴及友鴻公司及鄭兆傑之訴（被
    上訴人子○○等12人及友鴻建設股份有限公司、鄭兆傑就其
    敗訴部分，未聲明不服，該部分業已確定）。
(二)、在本院補充陳述：
  (1)按上訴人與第三人余超群買賣契約第13條乃是對「本標的買
　　受人」故為永久通行使用，而被上訴人由友鴻建設股份有限
  　公司（下稱友鴻公司）買受系爭土地，自為標的物之買受人
    ，故上開約定自屬利益第三人約定，且因上訴人於83年8月
    25日將該筆土地出售予訴外人余超群時，於當初之不動產買
    賣契約書第13條定有「本件買賣標的物前方8M預定道路（即
    同小段547之2地號），乙方（即上訴人）同意無償提供本約
    標的物買受人永久通行使用。…」之特別條款（性質上屬利
    益第三人約定，因原審證人王志郎代書於94年11月30日証述
    「（系爭買賣契約第13條約定道路通行部分，是否你所草擬
    ？經過情形為何？）該條款是我草擬的，…不寫同意給甲方
    （即訴外人余超群）就是因為甲方有可能再移轉給他人。因
    為當時甲方買這塊地是為了開發使用，這筆土地一定會再移
    轉給別人，所以才約定本標的物的買受人都可以使用。」）
    ，故被上訴人等12人基於所有土地之買賣契約而繼受取得上
    揭83年8月25日由上訴人與訴外人余超群簽訂不動產買賣契
    約之對於同小段547之2地號土地之通行權，自屬有據。
　(2)上訴理由第三段所稱民法第789條第1項因被上訴人所有土地
  　非自上訴人所有547-2地號讓與分割，而係自訴外人李美玲
    所有547-3土地讓與或分割，故不適用。乃不當限縮民法第
    789條之法律適用，蓋其立法理由乃謂「因土地之一部讓與
    或分割，致生不通公路之土地者，其結果由當事人任意行為
    而然。故其土地所有人，祇能不給報償而通行於受讓人取得
    之公路接續地…其他鄰地所有人，不負許其通行之義務。」
    另實務上最高法院86年台上第2725號判決亦同此見解。
　(3)按「確認法律關係之訴，非原告有即受確認判決之法律上利
  　益者，不得提起之。」，民事訴訟法第247條第1項定有明文
    。查，本案被上訴人所有之土地既已形成袋地而無法為通常
    使用，且兩造對於同小段547之2地號土地之通行權存否亦有
    爭執。從而在上述之法律關係不明確下，被上訴人等12人之
    私法上地位有受侵害之虞，此危險並得以對上訴人為確認判
    決除去之，故被上訴人就本件確認之訴即具有即受確認判決
    之法律上利益而得提起之。且被上訴人所主張通行之權利，
    包括利益第三人契約之具有物權性質之債權契約或具有準物
    權之請求權性質之相鄰關係之通行權（最高法院83年台上字
    第2239號判決要旨可參），並非屬民法第758條之依法律行
    為而取得之不動產物權，其成立或對抗第三人均無須登記，
    因此本案並無民法第758條之適用。
  (4)被上訴人子○○等12人基於所有土地（苗栗縣頭份鎮○○段
　　後庄小段547之4至547之16地號）之買賣契約而繼受取得由
    訴外人余超群與上訴人於83、8、25日所簽訂不動產買賣契
    約之對於同小段547之2地號土地之通行權，並主張通行該土
    地，應屬有據。理由如下：
　　證人戊○○於95年11月14日證述：（是否曾經介紹甲○○
　　　、余超群買賣苗栗縣頭份鎮○○段後庄小段547之3土地？
　　　）是。（買賣價金是否都已支付？）是。（尾款的部分是
  　　否由你代理收受？）尾款100多萬是我收受。（甲○○有
    　無同意你收取尾款？）事前我們大家有商議，我說她向我
      借的錢，人家向我催討，我說她現在有錢是否可以還我，
      她就同意我到代書那裡收取尾款。
　　綜上，證人戊○○既係上訴人之前揭不動產買賣契約之尾
  　　款收取之合法代理人。從而，在訴外人余超群已將買賣價
    　金之尾款支付予證人戊○○下，則上訴人主張解除二人於
      前開日期所簽訂之不動產買賣契約（其中包括對於同小段
      547 之2地號土地之通行權），應屬無據。附帶一提，證
      人黎金海與上訴人係夫妻關係，其證述顯有偏袒上訴人之
      嫌，故其證詞實不可採信。
　　被上訴人基於土地之買受而繼受取得對系爭土地之通行權
      ，應無疑問。被上訴人進而於原審主張上訴人應容忍其等
      人通行，並不得設置障礙物或其他妨礙、阻饒其等人通行
      之行為，應屬有理。
　(5)另依民法第789條之規定，上訴人亦有容忍被上訴人通行系
  　爭土地之義務。
　　民法第789條規定之通行權，係因土地所有人為土地一部
      之讓與或分割，對於致生不通公路之土地者，得為預見，
      可期先為合理解決，自不能因當事人之任意行為，而加重
      其他鄰地所有人之負擔。故凡因土地一部之讓與或分割，
      致有不通公路之土地者，不通公路土地之所有人，因至公
      路，僅得通行受讓人或讓與人或他分割人之所有地。此項
      通行權性質上為土地之物上負擔，隨土地而存在，於土地
      所有人將其一筆土地同時分割成數筆，再同時讓與數人之
      情形，亦有其適用。此有最高法院85年度台上字第396號
      判決要旨可參）。
　　查，被上訴人所有之土地（同小段547之4至547之16地號
  　　），均係自同小段547-3地號土地（係袋地）分割而出。
    　又同小段547之3與547-2地號土地則均自同小段547地號土
      地分割而出。從而，被上訴人所有之土地既因分割致形成
      不通公路之袋地之情形，則依上開之實務見解，被上訴人
      僅得對於分割土地（即547-2地號）之所有人主張通行權
      ，而不及其他非屬分割之毗鄰土地（如同小段558-35地號
      土地）。
　　又上訴人主張「系爭547-2地號與被上訴人所有之土地間
  　　尚有558-31地號間隔」云云，應屬有誤。查，被上訴人所
    　有土地僅與系爭547-2地號及同小段558-35地號土地相鄰
      ，並未與同小段558-31地號土地有所連接，此可參複丈成
      果圖。再者，鈞院於95年10月23日之現場實地勘驗後，亦
      可知該558-31地號土地係供作道路之使用。因此，被上訴
      人主張本案併有民法第789條之適用，應屬有據。
二、上訴人則以：
(一)、民法第269條第2項末段規定「其第三人對於債務人亦有直接
    請求給付之權」，質言之，即僅使得由為第三人之契約取得
    債權而已，故為第三人之物權契約，在我民法不得解為有效
    ，被上訴人請求判決上訴人不得阻礙通行之聲明，係屬物權
    契約，自不生效力。另民法第270條規定「前條債務人，得
    以由契約所生之一切抗辯，對抗受益之第三人。」，故由前
    揭上訴人與余超群間之買賣契約所生之同時履行抗辯，債務
    人自得以之對抗第三人。原買受人余超群對上訴人至今仍有
    尾款價金新台幣455萬元未給付，上訴人已以台北金南郵局
    第634號存證信函催告，並依前揭買賣契約第10條規定解除
    買賣契約，故其後之買受人即被上訴人均不得就前揭買賣契
    約第13條主張有通行系爭547之2號土地之權利。至於與同小
    段547之8、547之13、547之14、547之15、547之16相鄰之同
    小段558之35號土地雖為水利地，但已加蓋供通行，故該5筆
    土地並非袋地。系爭547之2號土地雖為道路預定地，但尚未
    徵收，仍屬私人所有，除了不能建築外，所有權人之權利並
    不受影響，所以沒有權利濫用的問題。又介紹人為居間人，
    依法並無代為受領價金的權利，而上訴人所持有之前揭不動
    產買賣契約書也沒有「民國83年10月1日交付尾款如數由乙
    方代理人戊○○親收足訖」等字樣，資為抗辯。
(二)、在本院補充陳述：
　(1)系爭547之2地號土地係竹南頭份鎮都市○○○○道路預定用
  　地，尚未徵收，並非公路，既非公路，亦非被上訴人通行公
    路之土地，被上訴人並無民法第789條第1項規定之讓與人土
    地通行權之存在。
  (2)系爭547之2地號土地與被上訴人所有土地中間尚有558之31
    地號土地間隔，上訴人所有土地，並非被上訴人得通行周圍
    至公路之土地，依民法第787條規定，亦無通行上訴人所有
    土地之權利。
  (3)確認法律關係之訴，非原告有確認法律關係之利益者，不得
    提起之，民事訴訟法第247條第1項前段定有明文。又「確認
    之訴非原告有即受確認判決之法律上利益者，不得提起。所
    謂即受確認判決之法律上利益，係指法律關係之存否不明確
    ，原告主觀上認其在法律上之地位有不安之狀態存在，且此
    種不安之狀態，能以確認判決將之除去者而言，若縱經法院
    判決確認，亦不能除去其不安之狀態者，即難認有受確認判
    決之法律上利益」（最高法院52年台上字第1240號判例參照
    ）。本件確認通行權之訴，係不動產物權，依民法第758條
    規定「不動產物權依法律行為而取得、設定、變更、喪失者
    ，非經登記不生效力」，被上訴人在法律上地位不安之狀態
    ，縱經法院判決確認，亦不能除去其不安之狀態，即難認有
    受確認判決之法律上利益，確認之訴即不能提起。
  (4)本件起訴時之原告為友鴻公司、鄭兆傑、丑○○、鄭瑞亞、
    子○○、丁○○○、己○○，於94年11月24日始向原審提出
    追加暨準備書(二)狀以「民事訴訟法第255條第1項第5款該訴
    訟標的對於數人須合一確定者時及第7款不甚妨礙被告之防
    禦及訴訟之終結者」為由，追加卯○○、丙○○、壬○○、
    辰○○、余德基、癸○○、辛○○等7人為原告，原審未
    明被上訴人等人間有何合一確定之法律關係，而被上訴人又
    主張依民事訴訟法第255條第1項第7款為追加，更可見非必
    要共同訴訟，況原審駁回友鴻公司與鄭兆傑之訴，而其二人
    並未上訴，可見本件並非合一確定之必要共同訴訟，而是普
    通訴訟，原審之裁判費係友鴻公司繳納，友鴻及鄭兆傑部分
    因未上訴而確定，被上訴人等12人顯未繳納第一審裁判費，
    原審卻為判決，自有違法，該部分亦不得在第二審補繳，爰
    請求廢棄原判決，裁定駁回被上訴人在第一審之訴。
  (5)證人戊○○在鈞院證稱：「代收之尾款就抵償甲○○先生以
    前向我調的錢」等語。經查，上訴人與其配偶黎金海與戊○
    ○間並無債務關係，戊○○所稱係指橋利企業有限公司、橋
    志建設開發股份有限公司向其調錢，但發生時間係85年6月
    以後，雖經戊○○聲請核發支付命令，但均於異議後撤回；
    另橋志玩具製造有限公司部分則經判決駁回確定，但均係於
    本案尾款遭戊○○取走時間83年10月1日後一年八月，戊○
    ○竟具結為虛偽陳述，被上訴人亦予以援用。又未提出授權
    ，竟於契約書偽以代理人名義取走尾款，對上訴人不生效力
    ，其所作供述，無非係欲以掩飾上開犯行。上訴人自得對余
    超群解除契約，請求返還受領物或價額，不受原買賣契約之
    拘束，被上訴人自不得以上訴人與余超群之契約對上訴人有
    所主張。
三、原審判決確認上訴人子○○、丑○○、寅○○、丁○○○、
    己○○、卯○○、丙○○、壬○○、辰○○、乙○○、癸○
    ○、辛○○（下稱子○○等12人）就上訴人所有坐落苗栗縣
    頭份鎮○○段後庄小段547-2地號土地如附圖一所示A部分、
    面積139.44平方公尺土地有通行權存在，上訴人於前項通行
    範圍內不得設置障礙物或其他妨礙、阻撓被上訴人子○○等
    12人通行之物，並駁回被上訴人子○○等12人其餘之訴及原
    審原告友鴻建設股份有限公司、鄭兆傑之訴。上訴人就其受
    敗訴判決部分不服，提起上訴，並為上訴聲明：(一)原判決不
    利於上訴人之部分廢棄。(二)上開廢棄部分，被上訴人在第一
    審之訴駁回。被上訴人則答辯聲明：駁回上訴。
四、兩造就下列事實不爭執，堪信為真，並得採為判決基礎：
(一)、苗栗縣頭份鎮○○段後庄小段547之4地號土地（面積87平方
    公尺）現所有權人係被上訴人丁○○○。同段547之5地號土
    地為被上訴人丑○○所有。同段547之6地號土地為被上訴人
    丑○○、寅○○、子○○、丁○○○、己○○、卯○○、丙
    ○○、壬○○、辰○○、乙○○、癸○○、辛○○等12人所
    共有。同段547之7地號土地係被上訴人辛○○所有。同段54
    7之8地號土地係被上訴人卯○○所有。同段547之9地號土地
    係被上訴人癸○○所有。同段547之10地號土地係被上訴人
    壬○○所有。同段547之11地號土地係被上訴人寅○○所有
    。同段547之12地號土地係被上訴人辰○○所有。同段547之
    13地號土地係被上訴人子○○所有。同段547之14地號土地
    係被上訴人己○○所有。同段547之15地號土地係被上訴人
    乙○○所有。同段547之16地號土地係被上訴人丙○○所有
    。
(二)、苗栗頭份鎮○○段後庄小段547之3地號（面積684平方公尺
    ）原為上訴人所有，後賣給訴外人余超群但移轉登記為余超
    群之配偶即訴外人李美鈴所有。李美鈴再將同小段547之4地
    號（分割自同小段547之3地號、面積221平方公尺）賣予被
    上訴人鄭兆傑但移轉登記為被上訴人友鴻所有。同小段547
    之4地號（面積221平方公尺）係自同小段547 之3地號分割
    而來，其後547之4地號及同小段548之2地號再合併分割為前
    項(一)所載各地號土地。
(三)、同小段547之2地號為上訴人所有（面積866平方公尺），同
    小段547之2及547之3（面積684平方公尺）地號均自同小段
    547地號分割而來。
(四)、上訴人曾於94年5月3日發存證信函給訴外人余超群，表示要
    解除雙方就同小段547之3地號所有權全部之買賣契約。上訴
    人主張解除契約之原因為余超群未給付價金中之455 萬元。
(五)、若被上訴人等人就附圖一（苗栗縣頭份地政事務所94年9月5
    日複丈成果圖）所示Ａ部分面積139.44平方公尺土地確有通
    行權，則上訴人對被上訴人等人各得通行之位置及面積即如
    附圖所示Ａ部分，均不爭執。
(六)、系爭547-2號土地為竹南頭份都市○○○○道路預定用地，
    但現尚未徵收。
五、至於被上訴人主張上訴人將系爭547之3地號土地出售予余超
    群時，在不動產買賣契約書第13條訂有「本件買賣標的物前
    方8M預定道路（即同小段547之2地號）乙方（按即上訴人）
    同意無償提供本約標的物買受人永久通行使用」之利益第三
    人約定，依民法第269條第1項規定，除要約人外，其第三人
    對債務人，亦有直接請求給付之權，本件因上訴人阻礙被上
    訴人子○○等12人通行系爭547之2地號土地，已違反前開不
    動產買賣之利益第三人契約。再同小段547之4、547之5、54
    7之7、547之9、547之10、547之11、547之12土地亦均為袋
    地，且均以上訴人所有之547之2地號土地為唯一對外通行之
    道路，至547之8、547之13、547之14、547之15、547之16地
    號土地其相鄰之同小段558之35地號土地則為水利地，不得
    供為通行之用，同屬袋地，而須通行547之2地號土地，而54
    7之4係由547之3地號分割出，547之3及547之2地號土地均由
    547地號土地分割出，依民法第789條第1項規定，上訴人亦
    有容忍被上訴人等12人通行之義務。又上訴人所有之系爭54
    7之2地號土地係竹南頭份都市○○○○道路預定用地，上訴
    人阻撓被上訴人等12人通行，為權利濫用等語，則為上訴人
    否認，並以原買受人余超群迄今尚有尾款455萬元未支付予
    上訴人，至介紹人係居間人，並無代收價金權利，上訴人催
    告余超群繳尾款後，已依不動產買賣契約第10條解除買賣契
    約，是其後之買受人即被上訴人自不得依該買賣契約第13條
    約定主張通行權。再與上開547之8、547之13、547之14、54
    7之15、547之16地號土地相鄰之同小段558之35地號土地雖
    為水利地，但已加蓋供通行，故上開五筆土地並非袋地。且
    系爭547之2地號土地雖為道路預定地，但尚未徵收，仍屬私
    人所有，除不能建築外，所有權人之權利並不受影響，故無
    權利濫用問題等語，資為抗辯。是本件爭點為：被上訴人依
    民法第789條第1項、第269條第1項規定主張對系爭547之2號
    土地有通行權存在，上訴人否認其有通行權為民法第148條
    之權利濫用，是否有理由？經查：
(一)、上訴人於83年8月25日將其所有之547之3地號土地出售予余
    超群，雙方於不動產買賣契約書第13條約定：「本契約買賣
    標的物前8M預定道路，乙方（按指上訴人，下同）同意無償
    提供給本約標的物買受人永久通行使用，且如須會同使用乙
    方印文時乙方保證於受通知日起三日內會同用印。簽約日同
    時簽立土地使用權同意書六份給甲方（按指余超群）收執使
    用」等語，並由余超群指定登記於其妻李美鈴名下等情，有
    不動產買賣契約書影本、土地登記簿謄本等件在原審卷為證
    （見原審卷(一)第8-10頁、第30-32頁），且為兩造所不爭執
    ，堪信為真。嗣後李美鈴由上開547之3地號土地分割出547
    之4地號土地（面積221平方公尺），於92年10月20日出售予
    鄭兆傑，並由鄭兆傑指定登記為友鴻建設股份有限公司名義
    等情，亦有不動產買賣契約書影本一份在原審卷可稽（見原
    審卷(一)第35-44頁）。嗣後上開547之3分割出為同小段547之
    4，再由547之4地號分割出547之4-547至547之16地號土地計
    13 筆，友鴻公司在上開547之4-547至547之16地號土地13筆
    上興建12棟房屋，並將土地及其上房屋分別出售予被上訴人
    12 人（詳如不爭執事項(一)所示），亦有土地登記簿謄本在
    原審卷為證（見原審卷(一)第43-74頁），堪信為真。
(二)、按因土地一部之讓與或分割，致有不通公路之土地者，不通
    公路土地之所有人，因至公路，僅得通行受讓人或讓與人或
    他分割人之所有地，民法第789條第1項定有明文。經查，54
    7之6土地係被上訴人子○○等12人共有、547之8地號土地係
    被上訴人卯○○所有、同段547之9地號土地係被上訴人癸○
    ○所有、同段547之10地號土地係被上訴人壬○○所有、同
    段547之11地號土地係被上訴人寅○○所有、同段547之12地
    號土地係被上訴人辰○○所有、同段547之13地號土地係被
    上訴人子○○所有、同段547之14地號土地係被上訴人己○
    ○所有、同段547之15地號土地係被上訴人乙○○所有、同
    段547之16地號土地係被上訴人丙○○所有，已詳前述，。
    其中同小段547之4、547之5、547之6、547之7、547之9、54
    7之10、547之11、547之12土地均為袋地之事實，業經原審
    及本院履勘現場明確，並有附圖一即苗栗縣頭份地政事務所
    94年4月22日土地複丈成果圖可稽，再547之8、547之13、54
    7之14、547之15、547之16地號土地雖南邊與國有水利地即
    同小段558之35地號土地相鄰，然目前該水利地係供水溝使
    用一節，為兩造所不爭執（見本院卷第147頁反面），是無
    論該水利地目前是否加蓋使用，均不得認該水利地得供為通
    行之用，是被上訴人主張上開547之8、547之13、547之14、
    547之15、547之16地號土地同屬袋地，自堪採信。再查，上
    訴人所有之547之2地號土地如附圖一所示A部分土地目前編
    為苗栗縣頭份鎮○○路504巷，被上訴人所有之上開547之4
    至547之16地號土地及其上之房屋大門係面對該504巷，即附
    圖一所示A部分土地為被上訴人所有之547之4至547之16地號
    土地之唯一出入通行道路一節，業經本院勘驗明確，有勘驗
    筆錄在卷可稽（見本院卷第79頁反面）。參以被上訴人子○
    ○等12人所有之547之4至547-16地號等土地，為547之4地號
    土地分割而來，而547之4地號土地係由547-3地號土地分割
    而來，而547之3與上訴人所有之系爭547之2地號，則均係自
    547地號分割而來之事實，有土地登記簿謄本在原審卷可稽
    ，揆諸前開第789條規定，被上訴人所有之上開547之4至547
    -16地號等土地既因分割致不通公路之情形，自僅得通行他
    分割人即上訴人所有土地即系爭547之2地號土地，參以兩造
    就「若被上訴人等人就附圖一所示Ａ部分土地確有通行權，
    則上訴人對被上訴人等人各得通行之位置及面積即如附圖所
    示Ａ部分，均不爭執」等情，已詳前述，是被上訴人子○○
    等12人依民法第789條第1項規定，主張渠等就附圖一所示Ａ
    部分範圍之土地有通行權存在，本院審酌該部分土地既為預
    定道路用地（兩造不爭執，見原審卷(二)第22頁苗栗縣頭份鎮
    公所95年4月24日頭鎮建字第0950008403號函），且目前經
    編為「信義巷504」，雖徵收程序尚未完成，然實際上既已
    供為通行之用，則被上訴人使用該土地通行，對上訴人之損
    害亦屬在其可容受之範圍內，是被上訴人主張其對上訴人所
    有之547之2地號土地如附圖一所示Ａ部分土地有通行權存在
    ，核屬有據。再被上訴人就上開Ａ部分土地既有通行權存在
    ，如上訴人在該土地上設置或為妨礙被上訴人通行之障礙物
    ，自足以阻撓被上訴人通行之權利，是被上訴人主張上訴人
    不得在系爭547之2地號土地設置障礙物或其他妨礙、阻撓被
    上訴人子○○等12人通行之物，亦屬有據。
(三)、上訴人抗辯稱547之8、547之13、547之14、547之15、547之
    16地號土地與558之35地號土地相鄰，該558之35地號土地雖
    為水利地，然已加蓋供通行，故上開五筆土地並非袋地，且
    系爭547之2地號土地雖為道路預定地，然尚未徵收，所有權
    人之權利並不受影響，故上訴人並無權利濫用問題，另原買
    受人余超群尚積欠上訴人土地買賣尾款455萬元，上訴人並
    已解除與余超群間之買賣契約，是其後之買受人即被上訴人
    等12人自不得主張依余超群與上訴人間之不動產買賣契約第
    13條約定使用系爭547之2地號土地等語。惟查，上開五筆土
    地確為袋地，且其僅得藉上訴人所有之系爭547之2地號土地
    通行，亦如前述，而系爭547之2地號土地是否徵收，並不影
    響本件通行權認定，是上訴人此部分抗辯並無可採。再本件
    被上訴人所有之上開547之4至547之16地號土地係因分割而
    造成袋地，依民法第789條第1項規定對系爭547之2地號土地
    有通行權，至上訴人與被上訴人所有土地之前手或前前手間
    之買賣契約債權債務關係如何，核與被上訴人無涉，上訴人
    執其與被上訴人之前前手間之債權債務關係對抗被上訴人，
    自屬無據。
六、綜上，被上訴人子○○等12人依民法第789條第1項規定，請
    求確認對上訴人所有坐落苗栗縣頭份鎮○○段後庄小段第54
    7之2地號如附圖一所示Ａ部分、面積139.44平方公尺土地有
    通行權存在，上訴人不得設置障礙物或其他妨礙、阻撓被上
    訴人通行之物，為有理由，應予准許。原審因而為上訴人敗
    訴判決，核無不合。上訴論旨指摘原判決此部分不當，求予
    廢棄改判，為無理由，應予駁回。
七、本件事證已臻明確，兩造其餘攻擊防禦方法及舉證，經審核
    後認與判決結果不生影響，爰不逐一論述，併此敘明。
據上論結，本件上訴為無理由，依民事訴訟法第449條第1項、第
78條，判決如主文。
中　　華　　民　　國　　96　　年　　4 　　月　　18　　日
                  民事第六庭　　審判長法　官　袁再興
                                      法　官  盧江陽
                                      法　官  陳賢慧
以上正本係照原本作成。
如對本判決上訴，須於收受判決送達後二十日內向本院提出上訴
書狀，其未表明上訴理由者，應於提出上訴後二十日內向本院提
出上訴理由書（須按他造人數附具繕本）。
上訴時應提出委任律師為訴訟代理人之委任狀。具有民事訴訟法
第四百六十六條之一第一項但書或第二項之情形為訴訟代理人者
，另應附具律師及格證書及釋明委任人與受任人有該條項所定關
係之釋明文書影本。
                                      書記官　金珍華
中　　華　　民　　國　　96　　年　　4 　　月　　19　　日
                                                      Ｃ
